臺灣高等法院民事判決
110年度上字第393號
上  訴  人  吳佳穎  
訴訟代理人  劉庭瑋  
被  上訴人  金瑞興造船有限公司
法定代理人  李祈瑞  
訴訟代理人  游儒倡律師
上列當事人間請求給付修補費用等事件，上訴人對於中華民國  
110年1月21日臺灣宜蘭地方法院108年度訴字第438號第一審判決
提起上訴，本院於民國110年9月14日言詞辯論終結，判決如下：
    主      文
上訴駁回。
第二審訴訟費用由上訴人負擔。
    事實及理由
一、上訴人主張：兩造於民國（下同）105年2月18日簽訂船舶建
    造合約書（下稱系爭契約），約定由被上訴人承攬伊定作之
    豐立1號船舶（下稱系爭船舶）之船體（下稱系爭船體），
    被上訴人於106年6月25日建造完成，並交付建造完工證明書
    予伊，於同年10月3日交付系爭船體予伊，伊於106年12月前
    陸續給付報酬560萬元完畢。伊於106年10月15日前後，發現
    系爭船舶振動嚴重，立即通知被上訴人履行修補義務，但未
    限定修補期限，被上訴人於107年3月4日至11日進行第一次
    修補，增加木造大型支柱及延伸天花板縱樑，但振動狀況未
    改善，被上訴人再於108年2月21日至同年6月3日進行第二次
    修補，均無法排除系爭船體剛性不足，致引擎轉速達1100轉
    時發生嚴重振動問題，而有不能為通常使用之瑕疵（下稱系
    爭共振瑕疵）。爾後，伊於108年6月4日通知被上訴人再次
    修補，未限定修補期限，被上訴人竟置之不理，預估系爭共
    振瑕疵之修補費用為新臺幣(下同)61萬7,000元，爰依民法
    第494條前段請求減少報酬61萬7,000元後，依民法第179條
    規定，請求被上訴人返還已受領之報酬61萬7000元本息。又
    伊因系爭船舶存有系爭共振瑕疵，以致不能為通常之出海作
    業，受有營業損失188萬3,000元，伊得選擇合併依民法第  
    495條第1項、第227條第2項規定，請求被上訴人給付188萬3
    ,000元本息等語。原審為上訴人敗訴判決，上訴人不服，提
    起上訴，上訴聲明求為判決：㈠、原判決廢棄。㈡、被上訴人
    應給付上訴人250萬元，及自起訴狀繕本送達翌日起至清償
    日止按年息5%計算之利息。㈢、願供擔保請准宣告假執行。
二、被上訴人則以：兩造未約定系爭船體硬度及引擎轉速達1100
    轉時應符合之規範，系爭船體沒有硬度不足或不合規範之情
    形。且系爭船體興建後，業經港務局檢丈人員於106年6月25
    日出港檢驗船體結構及穩定性，再由伊出具完工證明及交付
    予上訴人，未有共振或瑕疵存在，伊已依債之本旨給付。縱
    使系爭船舶有共振情形，上訴人未舉證證明共振程度有達不
    能為通常使用之程度，且觀上訴人受領系爭船體後，自106
    年10月8日起至110年5月15日共有620次出海紀錄，可見上訴
    人一直從事海上撈捕作業，未因共振情形有不能從事撈捕活
    動或危害人身安全之瑕疵存在，亦無營業損失。再者，上訴
    人未證明共振情形係因系爭船體硬度不足所致，或可歸責於
    伊之事由所致，不能以伊事後配合上訴人修改船體，即認定
    二者間有因果關係。且系爭船舶之主機、航儀電器、救生等
    設施均由上訴人自備及安裝，上訴人自應估算所安裝之機電
    設備是否會造成共振現象，上訴人竟倒果為因，將其安裝機
    電設備導致之共振現象歸責於伊。退步言，縱使系爭船體具
    有瑕疵，然上訴人未定期限請求伊修補瑕疵，不符民法第  
    495條第1項規定，且上訴人於106年6月25日即已發現系爭船
    舶有共振瑕疵，卻遲至108年9月20日始起訴主張減少報酬及
    請求損害賠償，顯已逾民法第514條所定除斥期間及消滅時
    效等語，資為抗辯。並答辯聲明求為判決：㈠、上訴駁回。㈡
    、如受不利判決，願預供擔保免為假執行。
三、兩造不爭執之事實：
㈠、兩造於105年2月18日簽訂系爭契約，由被上訴人承造系爭船
    舶之船體；被上訴人委由技師葉大成設計系爭船體（原審卷
    一第23至26頁、第261至391頁）。
㈡、系爭船體於106年6月25日建造完工，被上訴人於同年10月3日
    交付上訴人，上訴人於106年12月底前已陸續支付報酬560萬
    元完畢（原審卷一第27頁、第399頁）。
㈢、上訴人於106年10月8日後一週內，通知被上訴人系爭船舶震
    動嚴重，請被上訴人進行補強，被上訴人於107年3月4日起
    至107年3月11日止，進行第一次補強，於基座之縱向樑上增
    加木造大型支柱、於機艙往船艏方向之隔艙壁與水箱區域，
    延伸天花板縱樑至更前方之隔艙壁（原審卷一第400頁，卷
    二第269至270頁）。
㈣、上訴人於107年7月間委託扶正造船技師事務所就系爭船舶振
    動問題可能原因出具意見，由該事務所於同年10月1日委託
    國立高雄科技大學船舶設計及檢測中心進行海上實驗測量，
    測試結果系爭船舶振動幅度明顯高於一般同型船之經驗值；
    上訴人又於108年10月份委託扶正造船技師事務所出具108年
    11月9日系爭船舶船體振動問題意見書（原審卷一第179至18
    6頁）。
㈤、扶正造船技師事務所以十二海浬牧場有限公司名義於107年 1
    0月1日委託國立高雄科技大學船舶設計及檢測中心測試， 1
    82個測試結果顯示，系爭船舶於引擎轉速1100RPM時，左舷
    主機座Y軸不符合規範（報告第45頁），其餘181個測試結果
    均符合規範（原審卷第29至106頁）。
㈥、扶正造船技師事務所協同兩造於107年10月25日會面及會勘，
    說明振動報告結果，被上訴人承諾將進行局部之補強工作，
    內容為機艙前隔艙版增加厚度、主甲板厝兩側外板增加結構
    材、機艙內左右外牆用厚度30公分PV肋骨加FRP施作，增加
    船體結構、主機車座內用塑料加石粉，加玻璃毡灌滿增加車
    做強度（原審卷一第181頁）。
㈦、被上訴人於108年2月21日起至同年6月3日止，進行第二次補
    強，內容如上開㈥所示。扶正造船技師事務所於108年5月6日
    偕同兩造進行會勘，確認第二次補強工作是否完善（原審卷
    一第402頁、第449頁，卷二第269至270頁）。
㈧、系爭船舶自106年10月8日起至108年12月22日止，共有361次
    出海紀錄；自108年12月23日起110年5月27日止，共有259次
    出海紀錄（原審卷一第397至404頁、本院卷第75至167頁）
    。
四、上訴人主張被上訴人承攬製作之系爭船體存有系爭共振瑕疵
    ，致系爭船舶無法為正常使用，被上訴人未能修補瑕疵，爰
    依民法第494條前段規定請求減少報酬61萬7,000元，再依民
    法第179條規定，請求被上訴人返還已受領之報酬61萬  7,0
    00元本息；又選擇合併依民法第495條第1項、第227條第2項
    規定，請求被上訴人給付營業損失188萬3,000元本息等情，
    為被上訴人所否認，並以前詞置辯，茲查：
㈠、民事訴訟法第376條之1第1項規定：「本案尚未繫屬者，於保
    全證據程序期日到場之兩造，就訴訟標的、事實、證據或其
    他事項成立協議時，法院應將其協議記明筆錄。」、第  26
    8條之1第2項規定：「法院於言詞辯論期日或準備程序期日
    ，應使當事人整理並協議簡化爭點。」、第270條之1第1項
    第3款規定：「受命法官為闡明訴訟關係，得整理並協議簡
    化爭點，並得不用公開法庭之形式行之」、第270條之1第2
    項規定：「受命法官於行前項程序認為適當時，得暫行退席
    或命當事人暫行退庭，或指定7日以下之期間命當事人就雙
    方主張之爭點，或其他有利於訴訟終結之事項，為簡化之協
    議，並共同向法院陳明。但指定期間命當事人為協議者，以
    二次為限。」、第271條之1規定：「前二條之規定，於行獨
    任審判之訴訟事件準用之。」，係在規範當事人之協議程序
    、爭點協議簡化程序等，其目的均有利訴訟進行及集中審理
    ，並透過協議使當事人間之紛爭獲得解決或避免擴大。由此
    可知，上開制度之創設乃為尊重當事人之程序處分權，賦予
    當事人有選擇程序以追求程序利益之機會，可因爭點之簡化
    、限縮而節省勞費或減免精神上痛苦、身體上損傷，是可評
    價其係認知程序選擇權之法理及程序利益保護原則（見許仕
    宦著，「集中審理與審理原則」，台大法學叢書，第74至75
    頁）。換言之，受訴法院與當事人並非自程序之始，恆應以
    發現客觀真實為追求之目標，當事人可以協議爭點審理之順
    序，於程序上選擇，以平衡追求實體及程序利益。觀兩造於
    本院110年6月18日準備期日，已依民事訴訟法第463條規定
    準用同法第270條之1、第271條規定協議簡化爭點為：「⒈系
    爭共振瑕疵嚴重程度為何？是否達系爭船舶不能通常使用程
    度？⒉系爭共振瑕疵造成原因為何？是否可歸責於被上訴人
    ？⒊上訴人主張依民法第494條前段規定請求減少報酬，並依
    民法第179條規定請求被上訴人返還61萬7,000元本息，有無
    理由？被上訴人抗辯上訴人自108年6月4日起未限期請求被
    上訴人為瑕疵修補，不合於民法第494條規定，是否有據？⒋
    上訴人選擇合併依民法第495條第1項、第227條第2項規定（
    不完全給付之損害賠償），請求被上訴人給付營業損失188
    萬3,000元本息，有無理由？上訴人是否有營業損失？被上
    訴人抗辯上訴人沒有限期請求被上訴人為瑕疵修補，不符合
    民法請求損害賠償之要件，有無理由？⒌被上訴人抗辯上訴
    人於106年6月間已發現系爭共振瑕疵存在，迄至108年9月20
    日起訴主張，是上開請求減少報酬權已逾除斥期間，上開損
    害賠償請求權已罹於時效，有無理由？」（本院卷第240至2
    41頁），並合意請求法院先就上開爭點第3至5點關於法律適
    用問題及被上訴人之相關時效抗辯等事項，先為審究有無理
    由，如被上訴人之抗辯有理由，則無庸進行上開爭點第1、2
    點之調查，如被上訴人之抗辯無理由，再行調查上開爭點第
    1、2點事項（本院卷第242頁），本院並斟酌上開爭點第1、
    2點之鑑定事項耗時耗費等情，及揆諸上開說明，本院自應
    尊重兩造之程序處分權，先就上開爭點第3至5點論斷如下。
㈡、被上訴人抗辯上訴人行使民法第494條前段減少報酬請求權已
    逾除斥期間，行使民法第495條第1項損害賠償請求權已罹於
    時效等語，是否有據？
　⒈按承攬人不於民法第493條第1項所定期限內修補瑕疵，或依
    該條第3項之規定拒絕修補或其瑕疵不能修補者，定作人得
    解除契約或請求減少報酬；因可歸責於承攬人之事由，致工
    作發生瑕疵者，定作人除依前2條之規定，請求修補或解除
    契約，或請求減少報酬外，並得請求損害賠償；又定作人之
    瑕疵修補請求權、修補費用償還請求權、減少報酬請求權、
    損害賠償請求權或契約解除權，均因瑕疵發見後1年間不行
    使而消滅，民法第494條前段、第495條第1項、第514條第1
    項分別定有明文。次按定作人請求承攬人負瑕疵擔保責任之
    期間，分為瑕疵發見期間及權利行使期間。前者謂定作人非
    於其期間內發見瑕疵，不得主張其有瑕疵擔保權利之期間，
    民法第498條至第501條之規定屬之，原則上自工作交付時起
    算，無須交付者自工作完成後起算，且得以契約加長期限，
    但不得減短。後者指擔保責任發生後，定作人之權利應於一
    定期間內行使，否則歸於消滅之期間，民法第514條第1項規
    定屬之，觀諸法條明文規定：定作人之瑕疵修補請求權、修
    補費用償還請求權、減少報酬請求權、損害賠償請求權或契
    約解除權，「均因瑕疵發見後」一年間不行使而消滅，可知
    上揭各權利之行使期間起點均自「瑕疵發見後」起算，是雖
    曾行使瑕疵修補請求權，仍不影響其契約解除權「權利行使
    期間」之起算，此乃基於承攬性質及法律安定性所為之特別
    規定，以促定作人從速行使權利，應不容許就「瑕疵發見後
    」之起算時點以約定延長之，始符法意（最高法院101年度
    台上字第1960號判決意旨參照）。準此，民法第494條前段
    之減少報酬請求權及第495條第1項之損害賠償請求權之權利
    行使期間，不因定作人曾行使瑕疵修補請求權，或與承攬人
    協議繼續修繕，影響權利行使期間之起算。再按消滅時效，
    因請求、承認、起訴而中斷，民法第129條第1項定有明文。
    所謂承認，係指義務人向請求權人表示是認其請求權存在之
    觀念通知而言。
　⒉查上訴人自認訴外人陳志朋為上訴人吳佳穎之配偶，乃系爭
    船舶預定使用人，於106年6月中旬試航系爭船舶時，即發現
    系爭船舶存在系爭共振瑕疵（原審卷一第10頁），且上訴人
    於106年10月3日受領系爭船體後一週內即106年10月15日前
    後，發現仍有系爭共振瑕疵，立即通知被上訴人修補瑕疵（
    本院卷第238、451頁）等情，則上訴人就民法第514條第1項
    規定之各權利之行使期間，均自106年10月15日左右起算。
    又依上開三之㈢、㈦兩造不爭執之事實，上訴人固先行使瑕疵
    修補請求權，並經兩造協議由被上訴人就系爭船體進行2次
    補強工作，然揆諸首開1.之說明，此等事實不影響上訴人關
    於民法第494條前段減少報酬請求權及第495條第1項損害賠
    償請求權之權利行使期間之起算。且被上訴人進行船體補強
    工作，頂多承認上訴人之瑕疵修補請求權存在，不生承認上
    訴人之損害賠償請求權存在之效力，是該權利之行使期間亦
    無因承認而時效中斷之情事，故上訴人行使上開減少報酬請
    求權之除斥期間及行使上開損害賠償請求權之時效期間，均
    於107年10月間屆滿，上訴人迄至108年9月24日起訴時，始
    主張行使各該權利，在此之前，未曾行使，為上訴人所自認
    事實，且有起訴狀可稽（本院卷第241頁、原審卷一第9頁）
    ，可見上訴人於108年9月24日行使上開權利已罹於1年之除
    斥期間及時效期間甚久，是被上訴人抗辯上訴人之請求權消
    滅，自屬有據。
　⒊至於上訴人主張一般人未修習法律，且伊不願動輒上法院解
    決紛爭，應自108年6月3日起算民法第514條規定之權利行使
    期間云云。然法律經總統公布施行，即足推認為全民所知悉
    ，故尚不得以不知法律為由，而延後起算除斥期間或消滅時
    效期間，上訴人此部分所辯，亦非可採。綜上，上訴人不得
    依民法第494條前段規定請求減少報酬61萬7,000元，則其依
    民法第179條規定，請求被上訴人返還已受領之報酬61萬7,0
    00元本息，為無理由。又上訴人主張依民法第495條第1項規
    定，請求被上訴人給付營業損失188萬3,000元本息，經被上
    訴人為時效完成抗辯，此部分請求亦屬無據。
㈢、上訴人依民法第227條第2項規定，請求被上訴人賠償營業損
    失188萬3,000元本息，是否有據？
  ⒈按因可歸責於債務人之事由，致為不完全給付者，債權人得
    依關於給付遲延或給付不能之規定行使其權利。因不完全給
    付而生前項以外之損害者，債權人並得請求賠償，民法第  
    227條定有明文。是該條之不完全給付，有瑕疵給付（第1項
    ）、加害給付（第2項）兩種。瑕疵給付係指因給付本身之
    瑕疵而發生之損害；加害給付即履行利益以外之損害，於承
    攬關係中，則指承攬人完成之工作所具瑕疵致定作人之人身
    或該工作以外之其他財產等固有法益，遭受履行利益以外之
    其他損害。而民法第495條所規定之損害賠償不包括加害給
    付之損害（最高法院96年度第8次民事庭會議決議參照），
    是定作人因承攬工作造成加害給付之損害，得依民法第227
    條第2項不完全給付規定請求賠償，並適用民法第125 條之
    長期消滅時效。從而，被上訴人抗辯上訴人依民法第  227
    條第2項規定請求被上訴人賠償營業損失，罹於民法第514條
    所定1年之短期時效云云，自非有據。
  ⒉又民法第227條所定不完全給付責任之成立，以有可歸責於債
    務人之事由，且其損害發生與給付不完全間有相當因果關係
    為要件（最高法院109年度台上字第3172號判決意旨）。再
    按當事人主張有利於己之事實，就其事實有舉證之責任；私
    文書應由舉證人證其真正。但他造於其真正無爭執者，不在
    此限，民事訴訟法第277條本文、第357條分別定有明文。上
    訴人主張因系爭共振瑕疵受有營業損失188萬3,000元等情，
    為被上訴人否認，上訴人自應就此等事實負舉證之責。查上
    訴人雖以另一艘船舶「豐立11號船舶」於108年3月至5月間
    之營業額815萬7,137元，為計算系爭船舶因系爭共振瑕疵所
    致營業損失之標準（原審卷二第27至28頁），並提出漁獲拍
    賣單據影本為憑（原審卷二第31至175頁）。然該等單據之
    真正已為被上訴人所否認（本院卷第446頁），且該等單據
    抬頭位置僅記載「豐立」，未記載製作人為何人，自難採信
    該等單據所載金額為豐立11號船舶之營收狀況。退步言，縱
    使上開單據為真正，亦無從據以推論上訴人有因系爭船舶存
    在系爭共振瑕疵而受有營業損失，上訴人復未提出系爭船舶
    實際捕獲、銷售資料、會計憑證以實其說，應認上訴人就其
    主張之營業損失，未盡證明之責。況查，上開三之㈧所示，
    系爭船舶自交付上訴人後至110年5月27日止，共有  620次
    之出海紀錄，堪認上訴人仍有為通常之出海作業，再斟酌影
    響捕獲量之因素甚多，舉凡捕魚方式、技術高低、天候因素
    、漁場領域大小、過度捕撈、船上勞工短缺、疫情影響出海
    意願、法令限制等原因，甚至社會整體經濟狀況之良窳，皆
    可能導致上訴人航海漁業之業績及營業收入、成本浮動，要
    難遽予歸責於單一原因，因此，上訴人縱有營收減損情形，
    亦無從斷定與系爭共振瑕疵間有相當因果關係。從而，上訴
    人依民法第227條第2項規定向被上訴人求償188萬3,000元本
    息，洵屬無據。
五、綜上所述，上訴人依民法第179條規定，請求被上訴人給付
　　61萬7,000元，及自起訴狀繕本送達翌日起至清償日止按年
    息5%計算之利息，及依民法第495條第1項、第227條第2項規
    定，請求被上訴人給付188萬3,000元，及自起訴狀繕本送達
    翌日起至清償日止按年息5%計算之利息，非屬正當，不應准
    許。從而原審所為上訴人敗訴之判決，所持理由雖與本院不
    同，惟結論並無二致，仍應予維持。上訴論旨求予廢棄改判
    ，應認為無理由，爰駁回其上訴。
六、本件事證已臻明確，兩造其餘之攻擊或防禦方法及所用之證
    據，經本院斟酌後，認為均不足以影響本判決之結果，爰不
    逐一論列，附此敘明。
七、據上論結，本件上訴應為無理由，依民事訴訟法第449條第2
    項、第78條，判決如主文。
中　　華　　民　　國　　110 　年　　10　　月　　5 　　日
                    民事第二十一庭
                        審判長法  官  翁昭蓉
                              法  官  鍾素鳳
                              法  官  羅惠雯
正本係照原本作成。
如不服本判決，應於收受送達後20日內向本院提出上訴書狀，其
未表明上訴理由者，應於提出上訴後20日內向本院補提理由書狀
（均須按他造當事人之人數附繕本）。上訴時應提出委任律師或
具有律師資格之人之委任狀；委任有律師資格者，另應附具律師
資格證書及釋明委任人與受任人有民事訴訟法第466條之1第1項
但書或第2項所定關係之釋明文書影本。如委任律師提起上訴者
，應一併繳納上訴審裁判費。
中　　華　　民　　國　　110 　年　　10　　月　　5 　　日
    　　　　　　　　　　　　　書記官  洪秋帆